臺灣宜蘭地方法院刑事判決　　　　　　　 96年度易字第268號
公　訴　人　臺灣宜蘭地方法院檢察署檢察官
被　　　告　甲○○
　　　　　　乙○○
共　　　同　李秋銘律師
選任辯護人　黃金亮律師
上列被告因偽造文書案件，經檢察官提起公訴（95年度偵字第
4073號），本院判決如下：
    主  文
甲○○共同行使明知為不實之事項，而使公務員登載於職務上所
掌之公文書，足以生損害於公眾，處有期徒刑壹年，減為有期徒
刑陸月，如易科罰金，以銀元佰元即新台幣玖佰元折算壹日，
緩刑貳年。
乙○○共同行使明知為不實之事項，而使公務員登載於職務上所
掌之公文書，足以生損害於公眾，處有期徒刑拾月，減為有期徒
刑伍月，如易科罰金，以銀元佰元即新台幣玖佰元折算壹日，
緩刑貳年。
    事  實
一、甲○○於民國89年8月4日起擔任邦聯建設股份有限公司（以
    下簡稱「邦聯公司」）之負責人。緣邦聯公司前於82、83年
    間在宜蘭縣五結鄉○○○段寶斗厝小段65之1等地號土地上
    推出「台北芭達雅」即馬爾地夫渡假特區麗景樓之預售屋銷
    售案，於該房屋預購契約書第9條第4項約定：「本社區增設
    公共設施用地（原寶斗厝小段23地號，重測後改為五結鄉○○段278地號），歸管理委員會，依第一順位設定抵押，無
    限期使用，但爾後該土地所發生的一切稅捐（包括將來過戶
    之增值稅，什支等費用將歸全體住戶分擔給付」，丁○○、
    戊○○、己○○、丙○○因而與邦聯公司簽約。嗣甲○○接
    任董事長後，明知乙○○與甲○○及邦聯公司並無債權債務
    關係存在，竟未按上開契約約定將上開土地設定抵押權予管
    理委員會，反與乙○○共同基於使公務員登載不實之犯意聯
    絡，於88年9月20日及同年10月1日與乙○○共同虛偽訂定土
    地、建築改良物抵押權設定契約書，並於同年10月15日及同
    年月18日，持向宜蘭縣羅東地政事務所，就邦聯公司所有而
    以甲○○名義登記之上開土地及座落於土地上之門牌為宜蘭
    縣五結鄉○○路92巷10號（已整編為宜蘭縣五結鄉○○村○○路○段136巷26號）之建物，以甲○○為債務人，乙○○為
    權利人，分別設定擔保債權權利金額為500萬元及權利範圍
    2,000萬元，存續期間為10年之抵押權，使該地政事務所之
    承辦公務員於同年10月15、18日，分別將該不實事項登載於
    職務上所掌之公文書即土地登記簿上，足生損害於及地政機
    關對於地政管理之正確性，嗣上開土地經本院以92年度執字
    第6998號執行案件查封拍賣，並提出該土地登記資料而行使
    之。
二、案經丁○○、戊○○、己○○、丙○○訴請臺灣宜蘭地方法
    院檢察署檢察官偵查起訴。
    理  由
一、訊據被告甲○○、乙○○於本院審理中對於上開虛構債權以
    辦理抵押權登記犯行均坦承不諱，經查：
  (一)告訴人丁○○、戊○○、己○○、丙○○前於82、83年間，
    向邦聯公司購買「台北芭達雅」即馬爾地夫渡假特區麗景樓
    之預售屋，依該房屋預購契約書第9條第4項約定將座落宜蘭
    縣五結鄉○○○○段23地號土地（重測後為五結鄉○○段
    278地號）作為公共設施用地，設定第一順位抵押權予管理
    委員會，供住戶無限期使用等情，業據告訴人丁○○、戊○○、己○○、丙○○於警、偵訊中指訴在卷，並有告訴人所
    提房屋預購契約書、公寓大廈管理組織報備證明在卷可參。
  (二)本件座落宜蘭縣五結鄉○○段278地號土地，係邦聯建設公
    司所有，而登記於被告甲○○名義下，此據被告甲○○自承
    在卷，並有邦聯公司股東林秋玉、邦聯公司前董事長張添財
    先後證述在卷（參見94年度發查字第103號卷第123頁95年3
    月23日偵訊筆錄第135頁95年4月10日偵訊筆錄），及土地買
    賣所有權移轉契約書在卷可佐（參見94年度發查字第103號
    卷第42、43頁）。嗣後被告甲○○、乙○○2人並無債權關
    係存在，竟共同簽訂土地、建築改良物抵押權設定契約書，
    於88年10月15日及同年月18日，持向宜蘭縣羅東地政事務所
    ，就上開土地及座落於土地上之門牌為宜蘭縣五結鄉○○路
    92 巷10號之建物，以甲○○為債務人，乙○○為權利人，
    分別設定擔保債權權利金額為500萬元及權利範圍2,000萬元
    ，存續期間為10年之抵押權，經該地政事務所之承辦公務員
    登載於土地登記簿上等情，有土地登記申請書（參見94年度
    發查字第248至275頁）、宜蘭縣土地登記簿（參見94年度發
    查字第103號卷第205至212頁）、宜蘭縣羅東地政事務所審
    查異動索引清冊（參見94年度發查字第103號卷第213至218
    頁）、土地登記謄本（參見94年度他字第48號卷第7至9頁）
    等件在卷可證。又上開土地經本院以92年度執字第6998號執
    行案件查封拍賣，有該執行卷宗影本在卷可佐。綜上所述，
    本件事證明確，被告2人犯行堪以認定，應依法論科。
二、被告行為後，刑法業於94年2月2日修正公布，於95年7月1日
    施行。依修正後之刑法第2條第1項規定「行為後法律有變更
    者，適用行為時之法律。但行為後之法律有利於行為人者，
    適用最有利於行為人之法律」。該條係規範行為後法律變更
    所生新舊法比較適用之準據法，其本身無關行為可罰性要件
    之變更，是於刑法修正施行後，應適用該條之規定，為「從
    舊從新」之比較。又該條所稱「法律有變更」，指行為時與
    裁判時之刑罰法律，關於刑罰權規範事項（特別指刑罰權形
    成規範、成罪規範、科刑規範）互有不同內容之規範而言。
    再於比較時應就罪刑有關之共犯、未遂犯、想像競合犯、牽
    連犯、連續犯、結合犯以及累犯加重、自首減輕暨其他法定
    加減原因（如身分加減）與加減比例等一切情形，本於統一
    性及整體性原則，綜其全部罪刑之結果而為比較。本件關於
    新舊法比較適用之說明如下：
  (一)刑法第214條定有罰金刑，而罰金刑之下限，依修正前刑法
    第33條第5款規定：「主刑之種類如左：五、罰金，一元以
    上。」換算成新台幣為3元，修正後刑法第33第5款規定為：
    「主刑之種類如下：五、罰金，新台幣一千元以上，以百元
    計算之。」是依修正後刑法第33條第5款規定，就罰金刑之
    下限有所提高。
  (二)修正前刑法第28條規定：「二人以上共同實施犯罪之行為者
    ，皆為正犯。」修正後則規定為：「二人以上共同實行犯罪
    之行為者，皆為正犯。」此一修法旨在排除陰謀共同正犯及
    預備共同正犯，以限縮共同正犯之成立要件，惟本件被告2
    人就上開犯行非屬陰謀共同正犯及預備共同正犯之範疇，被
    告2人具有犯意聯絡及行為分擔，不論新法或舊法，均應論
    以共同正犯，修法後之規定並無較有利於被告之情形。
　(三)修正前刑法第41條第1項前段及罰金罰鍰提高標準條例第2條
　  之規定，易科罰金之折算標準，應以銀元3百元折算一日，
    經換算為新台幣後，應以新台幣9百元折算為一日，惟修正
    後刑法第41條第1項前段則規定「犯最重本刑為五年以下有
    期徒刑以下之刑之罪，而受六個月以下有期徒刑或拘役之宣
    告者，得以新台幣一千元、二千元或三千元折算一日，易科
    罰金。」，是比較新舊法之結果，新法並非較有利於被告。
　(四)本件綜合上揭新舊刑法比較之結果，並本於統一性及整體性
　  原則，關於被告所犯刑法之罪，新修正之刑法並未較有利於
    被告，爰一體適用修正前之刑法。
三、核被告2人所為，均係犯刑法第216條、214條行使明知為不
    實事項而使公務員登載不實文書罪，渠等明知不實事項而使
    公務員登載於公文書罪，係行使不實事項而使公務員登載公
    文書罪之低度行為，應為行使之高度行為所吸收，不另論罪
    。被告2人就前開犯行，有犯意之聯絡及行為之分擔，皆為
    共同正犯。爰審酌被告2人虛構債權辦理抵押權登記，妨害
    地政機關就土地管理之正確性，惟於犯罪後均坦承犯行，依
    其犯罪之動機、目的、手段、犯罪所生之損害，與犯罪後態
    度一切情狀，分別量處如主文所示之刑，以示懲儆。被告於
    行為後，中華民國九十六年度罪犯減刑條例於96年7月4日制
    定公布，於同月16日施行，依該條例第2條第1項第3款規定
    ：「犯罪在中華民國九十六年四月二十四日以前者，除本條
    例另有規定外，依下列規定減刑：三、有期徒刑、拘役或罰
    金，減其刑期或金額二分之一。」，爰依該條例減刑之，並
    就有期徒刑部分均諭知易科罰金之折算標準。查被告2人前
    未曾受有期徒刑以上刑之宣告，有卷附臺灣高等法院被告前
    案紀錄表可按，渠2人就本件犯行均坦承犯行，顯見悔悟之
    心，經此起訴審判，當知所警惕，且被告甲○○、乙○○年
    齡分別為79、61歲，被告甲○○並罹患攝護線惡性腫瘤，此
    有被告所提財團法人羅許基金會羅東博愛醫院診斷證明書，
    而被告乙○○係為圖被告甲○○之便，而同意提供自己名義
    以辦理抵押權登記，本院斟酌上情，認被告2人信無再犯之
    虞，所宣告之刑以暫不執行為適當，併均諭知緩刑2年，以
    啟自新。
據上論斷，應依刑事訴訟法第299條第1項前段，刑法第2條第1項
前段、修正前刑法第28條、刑法第216條、第214條、修正前第41
條第1項前段、第74條第1項第1款，刑法施行法第1條之1，中華
民國九十六年罪犯減刑條例第2條第1項第3款、第7條、第9條，
修正前罰金罰鍰提高標準條例第2條，現行法規所定貨幣單位折
算新台幣條例第2條，判決如主文。
本案經檢察官賴淑萍到庭執行職務
中　　華　　民　　國　　96　　年　　10　　月　　15　　日
                  臺灣宜蘭地方法院刑事第四庭
                          法  官  辜 漢 忠
以上正本證明與原本無異。
如不服本判決應於收受本判決後10日內向本院提出上訴書狀，並
應敘述具體理由。若未敘述理由者，應於上訴期間屆滿後20日內
向本院補提理由書狀(均須按他造當事人之人數附繕本)。
                          書記官  許 麗 汝
中　　華　　民　　國　　96　　年　　10　　月　　16　　日
附錄本案論罪科刑法條全文：
刑法第214條
明知為不實之事項，而使公務員登載於職務上所掌之公文書，足
以生損害於公眾或他人者，處3年以下有期徒刑、拘役或5百元以
下罰金。
刑法第216條
行使第210條至第215條之文書者，依偽造、變造文書或登載不實
事項或使登載不實事項之規定處斷。
